臺灣高等法院刑事判決
108年度上訴字第3919號
上  訴  人  
即  被  告  簡姝榆  


選任辯護人  劉帥雷律師
            李律民律師
上列上訴人即被告因違反洗錢防制法等案件，不服臺灣桃園地方
法院107年度金訴字第38號，中華民國108年8月6日第一審判決（
起訴案號：臺灣桃園地方檢察署107年度偵字第3527號、107年度
偵字第5422號），提起上訴，本院判決如下：
    主  文
原判決撤銷。
簡姝榆幫助犯詐欺取財罪，處有期徒刑參月，如易科罰金，以新
臺幣壹仟元折算壹日。
    事  實
一、簡姝榆於民國106 年10月13日前之某日，經由臉書、LINE軟
    體獲悉不詳真實姓名、年籍，自稱「張小姐」之人，以提供
    「工作機會」為由，實乃高價、大量地租賃金融機構帳戶使
    用，應可預見「張小姐」高價、大量地蒐集他人金融帳戶使
    用之舉，通常係為了基於不法所有意圖詐騙他人之犯行既遂
    後，供取得詐得金錢之用，若將金融機構帳戶存摺、金融卡
    及密碼一併租賃予「張小姐」，可能供詐騙集團將詐欺犯罪
    所得款項匯入，仍基於幫助他人詐欺取財之不確定故意，未
    得不知情丈夫杜羽晨之同意，擅取杜羽晨所開立之永豐商業
    銀行帳戶（帳號：00000000000000號，下稱永豐銀行帳戶）
    及聯邦商業銀行帳戶（帳號：000000000000號，下稱聯邦銀
    行帳戶）之存摺、金融卡（所涉親屬間相竊盜部分未據告訴
    ），另假藉欲從事網路拍賣所需，經由不知情之友人鄭均彥
    向不知情之陳楠鵬（業經臺灣桃園地方法院以107年度金訴
    字第38號判決無罪確定）借得陳楠鵬所開立之彰化商業銀行
    帳戶（帳號：00000000000000號，下稱彰化銀行帳戶）之存
    摺、金融卡及相對應密碼，嗣於106 年10月13日某時許，將
    永豐銀行帳戶、聯邦銀行帳戶、彰化銀行帳戶（以下統稱3 
    銀行帳戶）之存摺、金融卡（3銀行帳戶金融卡之相對應密
    碼已事先依「張小姐」之指示設定為指定號碼），以宅急便
    方式寄送予「張小姐」所指定不詳真實姓名、年籍之「林志
    昇」收受，藉此幫助「張小姐」與其所屬之詐欺犯罪集團成
    員達到向他人詐取財物之目的。嗣詐欺集團之成年成員即基
    於意圖為自己不法所有之犯意聯絡，先後為如附表所示之詐
    欺取財犯行既遂後，詐欺集團成員旋持簡姝榆所提供之3 銀
    行帳戶之金融卡將詐欺犯罪所得均提領一空。嗣因如附表所
    示之被害人先後察覺有異，而各別報警處理，始循線查悉上
    情。
二、案經王奕竣訴由臺北市政府警察局信義分局、黃紫榆訴由臺
    北市政府警察局大同分局、黃紫靚訴由新北市政府警察局板
    橋分局、李俐慧訴由雲林縣警察局斗六分局、洪鈺珍訴由臺
    北市政府警察局松山分局轉由桃園市政府警察局大溪分局報
    告及新北市政府警察局蘆洲分局報告臺灣桃園地方檢察署檢
    察官偵查起訴。 
    理  由
一、證據能力部分
（一）按被告以外之人於審判外之言詞或書面陳述，除法律有規
      定者外，不得作為證據；又被告以外之人於審判外之陳述
      ，雖不符合刑事訴訟法第159條之1至第159條之4之規定，
      但經當事人於審判程序同意作為證據，法院審酌該言詞陳
      述或書面陳述作成時之情況，認為適當者，亦得為證據，
      刑事訴訟法第159條第1項及第159條之5第1項分別定有明
      文。查本判決所引用被告以外之人於審判外之陳述，固為
      傳聞證據，然檢察官、被告及辯護人於本院準備程序、審
      理程序時均表示同意作為證據（見本院卷第88頁至第89頁
      、第125頁至第128頁），本院審酌該等證據資料製作時之
      情況，並無違法不當及證明力明顯過低之瑕疵，亦認為以
      之作為證據應屬適當，揆諸刑事訴訟法第159條之5 規定
      ，均有證據能力。
（二）本判決所引用之非供述證據，並無證據證明有違反法定程
      序取得之情形，復經本院依法踐行調查程序，亦應具有證
      據能力，合先敘明。
二、上開犯罪事實，業據被告於原審及本院準備程序、審理程序
    中均坦承不諱（見臺灣桃園地方法院107年金訴字第38號卷
    ，下稱原審卷第27頁反面、第65頁反面；本院卷第86頁、第
    132頁），核與證人鄭彥鈞於原審（見原審卷第58頁至第62
    頁）、證人杜羽晨於警詢及原審（見臺灣桃園地方檢察署10
    7年度偵字第5422號卷，下稱偵卷第5頁至第6頁；第153頁至
    第155頁）、證人即同案被告陳楠鵬於警詢、偵查、原審所
    為（見偵卷第27頁至第29頁、第169頁至第170頁：原審卷第
    40頁至第47頁）之證述大致相符，並經證人李俐慧、王奕竣
    、黃紫榆、黃紫靚、洪鈺珍於警詢時（見偵卷第44頁至第45
    頁、第37頁、第39頁、第42頁至第43頁、第47頁至第48頁）
    分別證述綦詳，復有王奕竣提供之存摺內頁影本1 紙（見偵
    卷第86頁）、黃紫榆提供之台新銀行自動櫃員機交易明細表
    2 紙（見偵卷第87頁）、黃紫靚提供之郵政自動櫃員機交易
    明細表2 紙（見偵卷第88頁）、洪鈺珍提供之中國信託銀行
    自動櫃員機交易明細表2 紙（見偵卷第89頁）、聯邦銀行帳
    戶基本資料及交易明細資料1 份（見偵卷第50頁至第53頁）
    、永豐銀行帳戶基本資料及交易明細資料1 份（見偵卷第54
    頁至第57頁）、彰化銀行帳戶基本資料及交易明細資料1 份
    （見偵卷第82頁至第85頁）可資佐證，是堪以採信。又按刑
    法上故意，分直接故意（確定故意）與間接故意（不確定故
    意），行為人對於構成犯罪之事實，明知並有意使其發生者
    ，為直接故意；行為人對於構成犯罪事實，預見其發生而其
    發生並不違背其本意者，為間接故意。又間接故意與有認識
    過失之區別，在於二者對構成犯罪事實，雖均預見其能發生
    ，但前者對其發生，並不違背其本意，後者則確信其不發生
    。且幫助犯成立，以行為人主觀上認識被幫助者，正欲從事
    犯罪或係正在從事犯罪，且該犯罪有既遂可能，而其行為足
    以幫助他人實現構成要件者，即具有幫助故意；而存款帳戶
    之金融卡及密碼，僅係供使用人作為存款、提款、匯款或轉
    帳之工具，一般人在正常情況下，均得自行向銀行申請開立
    存款帳戶，而領取帳戶金融卡使用，並無任何特定身分之限
    制，苟非意在將該存款帳戶作為犯罪之不法目的或掩飾真實
    身分，實無蒐集他人存款帳戶金融卡及提款密碼之必要。況
    且近年來不法份子利用人頭帳戶實行詐欺取財等財產犯罪案
    件層出不窮，業已廣為平面或電子媒體、政府機構多方宣導
    、披載，提醒一般民眾勿因一時失慮而誤蹈法網，輕易交付
    自己名義申辦之金融帳戶予他人，反成為協助他人犯罪之工
    具，是依一般人之社會生活經驗，若見他人不以自己名義申
    請開戶，反而出價蒐購或以其他方式向他人蒐集金融機構帳
    戶為不明用途使用或流通，衡情對於該等帳戶極可能供作不
    法目的使用，當有合理之預見。經查，由被告提出交付3 銀
    行帳戶原因之「LINE截圖照片」（見原審卷第57頁）以觀，
    可知被告縱因「求職」而得知「張小姐」處有所謂「工作機
    會」，但被告於閱讀「張小姐」在LINE上所張貼、介紹之「
    工作性質」略以：「只要有存簿跟提款卡能夠正常使用就可
    以配合。沒有指定要什麼銀行，不是你的戶名也可以。租約
    金額如下（配合越多薪資越高）一組帳戶一期領3,000一月
    領18,000 。兩組帳戶一期領7,000一月領42,000 。三組帳
    戶一期領12,000 一月領72,000 。四組帳戶一期領20,000 
    一月領120,000。一期5 天一個月6 期，一個月以30天計算
    。只需要存簿跟提款卡寄到我們公司配合，不用你帳戶有錢
    、拉客、簽賭之類，薪水固定，也不用你提供任何證件跟印
    章，前兩期的薪水可以先給你。簡單的說就是租用你的存簿
    跟提款卡」等語後，被告實應已知悉「張小姐」所提供之「
    工作」，實際上係向其租賃銀行帳戶使用，而「張小姐」所
    承諾支付之「薪資」，實質內涵亦即屬租用銀行帳戶使用之
    代價，且被告完全不須為「張小姐」所屬公司服任何勞務，
    此觀「張小姐」介紹工作性質時，明確使用「租用你的存簿
    及金融卡」、「租約金額」等文字即明，則依被告自承「專
    科畢業」之智識程度（見本院卷第90頁）及曾有1 、2 年之
    美容師工作及生活經驗（見臺灣桃園地方法院107 年度偵字
    第3527號卷第49頁），當亦不可能不知「張小姐」所屬公司
    實質上係高價、大量地租賃金融機構帳戶使用，而被告應可
    預見高價、大量地租賃他人金融帳戶使用者，常與財產犯罪
    密切相關，若出租金融機構帳戶存摺、金融卡（含密碼）予
    他人使用，極可能遭詐欺集團利用為詐取財物之犯罪工具。
    而被告既可預見前開情事，猶因貪圖出租金融機構帳戶後所
    可獲取之高額代價，非但擅取其夫杜羽晨所開立之永豐銀行
    、聯邦銀行帳戶相關資料，更經由不知情之友人鄭均彥向亦
    不知情之同案被告陳楠鵬借得彰化銀行帳戶相關資料，執意
    將3 銀行帳戶之存摺、金融卡（含密碼）出租他人，是被告
    主觀上具有容認他人將3 銀行帳戶作為詐欺取財之匯（存）
    款指定帳戶使用之幫助詐欺取財之不確定故意甚明，足認被
    告出於任意性之自白核與事實相符，應可採信。綜上所述，
    本件事證明確，被告犯行堪以認定，應予依法論科。　  
三、論罪科刑部分：
（一）按刑法上之幫助犯，係指以幫助之意思，對於正犯資以助
      力，而未參與實施犯罪之行為者而言。申言之，如未參與
      實施犯罪構成要件之行為，且係出於幫助之意思提供助力
      ，即屬幫助犯，而非共同正犯。經查，被告將3 銀行帳戶
      之存摺、金融卡及相對應密碼交付與不詳身分之詐欺集團
      成年成員，供該集團成員共同意圖為自己不法所有，基於
      詐欺取財之犯意聯絡用以詐欺如附表所示之被害人等，使
      被害人等均陷於錯誤，因而匯款至被告所提供之3銀行帳
      戶內，可知被告所為係參與詐欺取財罪構成要件以外之行
      為，且無積極證據足證被告係以正犯而非以幫助犯之犯意
      參與犯罪，應認其所為係幫助犯，而非正犯行為。是核被
      告所為，係犯刑法第30條第1 項前段、第339 條第1 項之
      幫助詐欺取財罪。
（二）被告基於幫助之犯意，以一次交付3 銀行帳戶之存摺、金
      融卡及相對應密碼予詐欺集團之成員使用之行為，幫助詐
      欺集團分別遂行詐騙被害人王奕竣、黃紫榆、黃紫靚、李
      俐慧、洪鈺珍財物之犯行，取得如附表所示被害人之財物
      ，為想像競合犯，應依刑法第55條之規定，從一重之幫助
      詐欺取財罪處斷。又被告未參與詐欺取財之構成要件行為
      ，惡性明顯低於正犯，應依刑法第30條第2 項之規定，減
      輕其刑。
（三）公訴意旨雖另以：被告基於掩飾詐欺犯罪所得去向之不確
      定故意，以提供3銀行帳戶與詐欺集團成員使用之行為，
      併已掩飾詐欺所得犯罪之去向。因而構成同法第14條第1
      項之洗錢罪嫌等語。然查：
　　1.按洗錢防制法係以防制洗錢，打擊犯罪，健全防制洗錢體
      系，穩定金融秩序，促進金流之透明，強化國際合作為立
      法目的，此觀該法第1條自明。其立法說明（依委員尤美
      女等三人所提修正動議通過）亦指出「……非法金流利用層
      層複雜的各種名目、態樣，而移轉、分散至跨國不同據點
      ，取得形式上合法來源的樣態以躲避追緝，……打擊犯罪除
      正面打擊，更重要的應自阻斷其金流著手，包括金流透明
      化之管制及強化洗錢犯罪之追訴，才能徹底杜絕犯罪」等
      語（見立法院公報第105卷第100期院會紀錄第77、78頁）
      ，申言之，洗錢防制法之立法目的，係在防制特定犯罪不
      法所得之資金或財產，藉由洗錢行為轉換成為合法來源之
      資金或財產，切斷資金與當初犯罪行為之關聯性，隱匿犯
      罪行為或該資金不法來源或本質，使偵查機關無法藉由資
      金之流向追查犯罪者。是提供帳戶予他人使用是否構成洗
      錢行為，依前述說明及同法第2條第2款之規定，應以其在
      金流方面能否「掩飾或隱匿特定犯罪所得之本質、來源、
      去向、所在、所有權、處分權或其他權益者」，切斷資金
      與當初犯罪行為之關聯性而定。一般針對不特定多數人行
      騙之詐欺集團，所供被害人將款項匯入之帳戶，乃為該詐
      騙集團「取得」犯罪所得之手段，被害人發覺受騙後，即
      能立即指證其所匯入之特定帳戶，此部分之金流透明易查
      ，在形式上無法合法化其所得來源，是該帳戶顯不能達到
      掩飾或隱匿特定犯罪所得之本質、來源之作用；又詐騙集
      團不論是自該帳戶再轉匯入其他帳戶，抑或由車手臨櫃或
      至自動櫃員機提領現金，均可透過該帳戶之交易紀錄得知
      犯罪所得之去向，簡言之，詐騙集團之所以會使用人頭帳
      戶供被害人匯入款項，其目的乃在於使真正犯罪人得以在
      「取得犯罪所得」過程中隱蔽身分而逃避刑事追訴（性質
      上類似勒贖集團要求被害人將贖金放置某處後，再透過隱
      密方式取走該贖金），而非在金流方面用以掩飾或隱匿此
      部分犯罪所得之本質、來源或去向，揆諸前揭說明，單純
      提供帳戶予詐騙集團供被害人匯入款項使用，當非洗錢防
      制法第2條第2款所定之洗錢行為甚明。此外，單純提供人
      頭帳戶者，因已將帳戶之存摺、金融卡及密碼等物件交付
      他人使用，失去對自己帳戶之實際管領權限，若未配合詐
      騙集團之指示親自提款或匯款，即無收受、持有或使用特
      定犯罪所得之情形，亦無積極之移轉或變更特定犯罪所得
      之行為，故亦不構成同條第1款、第3款之洗錢行為（本院
      暨所屬法院108年法律座談會刑事類提案第13號研討結果
      、臺灣高等法院108年度上易字第169號判決意旨參照）。
    2.準此，被告所提供之3銀行帳戶乃係供如附表所示被害人
      直接匯入款項所用，在金流方面並無掩飾或隱匿犯罪所得
      本質、來源、去向、所在、所有權、處分權或其他權益者
      之作用，且被告除提供3銀行帳戶供他人作為詐欺取財犯
      行使用外，並無證據證明其有親自提款或匯款之行為，即
      難認其有收受、持有或使用特定犯罪所得，或有移轉或變
      更特定犯罪所得之行為，揆諸前揭說明，被告所為除構成
      幫助詐欺取財罪外，尚難論以洗錢防制法第14條第1項之
      洗錢罪。是公訴意旨認為被告提供3銀行帳戶之舉動併涉
      有洗錢罪嫌，容有誤會，惟檢察官認此部分與被告有罪部
      分係想像競合犯，有裁判上一罪之關係，爰不另為無罪諭
      知。
（四）上訴之判斷部分
      原審認被告罪證明確，而予依法論科，固非無見。惟被告
       所為不構成洗錢防制法第14條第1項之洗錢罪，詳如前述
      ，原審對被告論以洗錢罪責，容有不當，是被告上訴指稱
      ：被告提供帳戶之行為，客觀上並無移轉或變更該實行詐
      騙之人之詐騙所得，亦無積極掩飾或隱匿該犯罪所得之去
      向、所在，並未合法化實行詐騙之人詐騙所得之來源，且
      無證據證明被告主觀上有何掩飾、隱匿犯罪所得之犯意。
      是以，被告所為，自與洗錢防制法第2條之洗錢行為有間
      ，亦與同法第14條第1項洗罪之構成要件不符，難以該罪
      相繩等語，為有理由。至被告上訴意旨雖又稱：請求衡量
      被告坦承犯行、已知悔悟，無再犯之虞，且被告育有未滿
      3歲之幼子2名等情狀，對被告諭知緩刑宣告，以啟自新云
      云。然查，被告雖無犯罪之前科，有本院被告前案紀錄表
      1紙（見本院卷第55頁）在卷可證，素行堪稱良好，但如
      附表所示被害人5人，所受損失由1萬5千元至近9萬元不等
      ，被告之犯行影響社會治安程度非輕，且被告至今亦未與
      任何告訴人達成和解，或賠償渠等之損失，是本院認其並
      無「暫不執行其刑為適當」之情形，而被告應受刑罰之執
      行以資警惕，顯與緩刑之要件不合，是被告及其辯護人上
      訴請求宣告緩刑部分，尚非可採。從而，被告此部分上訴
      ，為無理由，應予駁回，惟原判決既有上開可議之處，自
      應由本院將原判決予以撤銷，另為適法之判決。　
（五）爰以行為人之責任為基礎，審酌被告交付3銀行帳戶之相
      關資料予詐欺集團使用，助長詐騙財產犯罪之風氣，造成
      無辜民眾受騙而受有金錢損失，實為當今社會詐財事件頻
      繁發生之根源之一，並擾亂金融交易往來秩序及社會正常
      交易安全非微，兼衡被害人之人數、遭詐騙金額，暨被告
      所自述專科畢業之智識程度、已婚育有兩子之家庭狀況、
      目前從事休閒農場餐廳服務人員工作（見本院卷第90頁）
      及犯後終坦承犯行之態度等一切情狀，量處如主文第2項
      所示之刑，並諭知易科罰金之折算標準，以資懲儆。
四、沒收部分
（一）查被告交付詐欺集團成員使用之3銀行帳戶之存摺、金融
      卡及密碼，雖係供本案犯罪所用之物，惟並未扣案，且本
      非被告所有之金融帳戶，況3銀行帳戶均已列為警示帳戶
      ，無法繼續作為犯罪使用，顯然欠缺刑法上之重要性，爰
      依刑法第38條之2第2項規定，不予宣告沒收。
（二）如附表所示被害人所匯入3銀行帳戶內之遭詐騙款項，早
      已業經詐欺集團成員提領一空，而遍觀全卷，除無積極證
      據可證匯入、提領出之詐欺取財犯罪所得為被告所得掌控
      外，被告亦自稱：並沒有領到錢等語（見臺灣桃園地方法
      院107年度審金訴第23號卷第42頁反面），且同樣未有事
      證可證被告已自該詐欺集團處獲有報酬（即犯罪所得），
      爰無從依刑法第38條之1 第1 項前段宣告沒收被告之犯罪
      所得，特此敘明。
據上論斷，應依刑事訴訟法第369條第1項前段、第364條、第299
 條第1 項前段，刑法第30條第1 項前段、第30條第2項、第339 
條第1 項、第55條、第41條第1 項前段，刑法施行法第1 條之1 
第1 項，判決如主文。
本案經檢察官陳師敏提起公訴，檢察官羅建勛到庭執行職務。
中　　華　　民　　國　 109　　年　　4 　　月　　8 　　日
                    刑事第九庭  審判長法　官  潘翠雪
                                      法　官  林庚棟
                                      法　官  葉力旗
以上正本證明與原本無異。
被告不得上訴。
檢察官如不服本判決，應於收受送達後20日內向本院提出上訴書
狀，其未敘述上訴之理由者並得於提起上訴後20日內向本院補提
理由書（均須按他造當事人之人數附繕本）「切勿逕送上級法院
」。
                                      書記官  王心琳
中　　華　　民　　國　 109　　年　　4 　　月　　8 　　日
附錄：本案論罪科刑法條全文
中華民國刑法第339條
意圖為自己或第三人不法之所有，以詐術使人將本人或第三人之
物交付者，處5 年以下有期徒刑、拘役或科或併科50萬元以下罰
金。
以前項方法得財產上不法之利益或使第三人得之者，亦同。
前二項之未遂犯罰之。

　　　
　　　
　　　
　　　
　　　
　　　
　　　
　　　
　　　
　　　
　　　
　　　
　　　
　　　
附表：
編號 詐騙時間 被害人 詐     騙     方     法 匯（存）款時間 遭騙金額 一 106 年10月16日16時32分許 王奕竣 王奕竣接獲詐欺集團成員佯為「三民書局」購物書店之客服人員，向王奕竣詐稱：因其前購買書籍，因工作人員疏失將轉帳誤設為分期付款，將連續扣繳12個月，將由銀行人員協助處理取消設定云云，王奕竣不疑有他而陷於錯誤，依佯為銀行人員之詐欺集團成員之指示操作ATM 後，遂匯入29,985元至杜羽晨所開立之永豐銀行帳戶內。 106 年10月16日18時5分 29,985元 二 106 年10月16日17時30分前之某時 黃紫榆 黃紫榆接獲詐欺集團成員佯為網路購物陳姓客服人員，向黃紫榆詐稱：其前所購商品因訂單有誤須取消訂單，須依指示至ATM 設定始可取消自動扣款設定云云，黃紫榆不疑有他而陷於錯誤，依指示操作ATM後，遂將其帳戶內之11,234元、4,039 元匯入杜羽晨所開立之永豐銀行帳戶內。 106 年10月16日17時30分、同日17時32分 合計15,273元 三 106 年10月16日17時許 黃紫靚 黃紫靚接獲詐欺集團成員佯為拍賣網站商家人員，向黃紫靚詐稱：因其前透過網站購物因訂單重複24筆，將由銀行人員與其聯絡協助處理取消云云，黃紫靚不疑有他而陷於錯誤，依佯為銀行人員之詐欺集團成員之指示操作ATM 後，遂將其帳戶內之17,817元、11,543元匯入杜羽晨所開立之永豐銀行帳戶內。 106 年10月16日18時1 分、同日18時4分 合計29,360元 四 106 年10月16日17時55分許 李俐慧 李俐慧接獲詐欺集團成員佯為臉書賣家客服人員，向李俐慧詐稱：其前所購商品因系統錯誤致分期付費，須解除分期否則將逐月扣款云云，李俐慧不疑有他而陷於錯誤，依指示分別存入29,985元、29,985元至杜羽晨所開立之聯邦銀行及陳楠鵬所開立之彰化銀行帳戶內。 106 年10月16日20時21分、同日20時13分 合計59,970元 五 106 年10月16日20時3分許 洪鈺珍 洪鈺珍接獲詐欺集團成員佯為AH網站拍賣客服人員，向洪鈺珍詐稱：因其前透過網站購物時，因工作人員疏失，致訂單誤植為12筆，將由聯邦銀行人員與其聯絡協助處理取消交易云云，洪鈺珍不疑有他而陷於錯誤，依佯為銀行人員之詐欺集團成員之指示匯、存入29,912元、29,985元至杜羽晨所開立之聯邦銀行，及存入29,985元至陳楠鵬所開立之彰化銀行帳戶內。 106 年10月16日20時41分、21時20分；同日21時13分 合計89,882元